臺灣臺北地方法院行政訴訟判決
111年度簡字第123號

原      告  林斯明  
被      告  法務部  
代  表  人  蔡清祥  
訴訟代理人  賴玉佳  
            江冠廷  
上列當事人間檢舉獎金事件，原告不服行政院民國110年11月17
日院臺訴字第1100190864號訴願決定，提起行政訴訟，經臺北高
等行政法院以110年度訴字第1448號裁定移送前來，本院判決如
下：
    主  文
一、原告之訴駁回。
二、訴訟費用由原告負擔。
    事實及理由
一、爭訟概要：
　　原告於民國108年1月2日以檢舉書向法務部調查局彰化縣調
    查站（下稱彰化調查站）及臺灣彰化地方檢察署（下稱彰化
    地檢署）檢舉彰化縣埔鹽鄉鄉民代表會第21屆鄉民代表主席
    及副主席選舉（下稱系爭選舉）賄選一事。嗣彰化地檢署檢
    察官以108年度選偵字第13號、第24號起訴書對黃振榮、陳
    武騰提起公訴，經臺灣彰化地方法院（下稱彰化地院）108
    年度選訴字第17號刑事判決，以黃振榮、陳武騰共同犯公職
    人員選舉罷免法第100條第3項之預備交付賄賂罪，黃振榮免
    刑，陳武騰處有期徒刑6月，如易科罰金，以新臺幣（下同
    ）1,000元折算1日，褫奪公權2年，彰化地檢署檢察官及陳
    武騰均提起上訴，經臺灣高等法院臺中分院（下稱臺中高分
    院）109年度選上字第143號刑事判決駁回上訴確定。其間，
    法務部調查局向被告報請核發原告之檢舉獎金，被告以110
    年6月22日法檢字第11004520140號函（下稱原處分）回復略
    以：原告檢舉信函係由黃振榮提供內幕，委由原告向彰化調
    查站自首而查獲，與鼓勵檢舉賄選要點第3點所規定「因」
    檢舉人之檢舉「而」查獲賄選案件未合，不予核發檢舉獎金
    。原告提起訴願，經行政院訴願決定駁回。原告仍表不服，
    於110年12月8日提起行政訴訟。　　
二、原告起訴主張及聲明：
　㈠主張要旨：
　　107年12月25日為系爭選舉，陳武騰當選，黃振榮落選，黃
    振榮氣憤告知原告被耍欲動武，原告勸其交由司法解決，並
    隨即於108年1月2日至彰化調查站及彰化地檢署檢舉賄選、
    製作檢舉筆錄，並載明依法領取檢舉獎金。彰化調查站請原
    告說服黃振榮前往製作筆錄，並保證不會收押，嗣原告帶黃
    振榮至彰化調查站製作筆錄，彰化調查站說服黃振榮以自首
    免除其刑或減輕其刑，黃振榮同意，惟黃振榮由涉案人改為
    自首，原告事後才知悉且非原告授意。隔日陳武騰即被逮捕
    ，收押禁見，惟遲至官司定讞，被告遲未頒發檢舉獎金。檢
    舉獎金頒發為被告具名公佈於媒體及選舉公報，具有公信力
    ，又檢舉獎金是鼓勵性質，不待請求應立即頒發且定有期限
    ，且鼓勵檢舉賄選要點並無有人自首即不頒獎金之規定，況
    本案陳武騰被判刑入監，免除鄉民代表主席職務，黃振榮科
    罰金120萬元，保有鄉民代表身分，不知被告拒絕給付之法
    律依據何在？
　㈡聲明：
　⒈訴願決定及原處分均撤銷。
　⒉被告應作成准予核發檢舉獎金25萬元之行政處分。
三、被告答辯及聲明：
　㈠答辯要旨：
　　本件賄選案件係黃振榮將其與陳武騰共同賄選事實告知原告
    ，且請原告代為撰寫檢舉信提出檢舉，嗣後彰化縣調查站之
    承辦人原通知原告製作筆錄，黃振榮即陪同原告前往並即表
    明自願作證並製作筆錄，始而查獲同案被告陳武騰與其共同
    賄選等情，有彰化地院108年度選訴字第17號判決、臺中高
    分院109年度選上訴字第143號判決可稽，且彰化地檢署108
    年度選偵字第13號、第24號檢察官起訴書亦載明：「本案係
    黃振榮對投票結果因而心生不滿，憤將上情向彰化調查站提
    出檢舉」，足證本件賄選案件真正檢舉人為黃振榮，原告僅
    係受黃振榮委託代行檢舉賄選之人，經被告審核認定原告非
    鼓勵檢舉賄選要點所定檢舉人，原處分否准核發檢舉獎金，
    並無違法或不當。
　㈡聲明：原告之訴駁回。
四、本院之判斷：
　㈠如爭訟概要欄所載之事實，除後述之爭點外，其餘為兩造所
    不爭執，並有彰化地檢署檢察官108年度選偵字第13號、108
    年度選偵字第24號起訴書（見原處分可閱卷第3至10頁）、
    彰化地院108年度選訴字第17號刑事判決（見原處分可閱卷
    第11至23頁）、臺中高分院109年度選上字第143號刑事判決
    （見原處分可閱卷第24至37頁）、原處分（見臺北高等行政
    法院110年度訴字第1448號卷《下稱北高行卷》第57至59頁）
    及訴願決定（見北高行卷第25至31頁）在卷可稽，堪以認定
    。
　㈡按鼓勵檢舉賄選要點第3點明定：「（第1項）因檢舉人之檢
    舉而查獲賄選案件，依下列規定給與檢舉獎金：㈠查獲得票
    數逾總統副總統選舉罷免法第31條第2項但書之總統、副總
    統候選人賄選者，每一檢舉案件給與獎金1,500萬元。㈡查獲
    得票數逾公職人員選舉罷免法第32條第4項第2款之立法院立
    法委員或直轄市市長候選人賄選者，每一檢舉案件給與獎金
    1,000萬元。㈢查獲立法院正、副院長或直轄市議會正副議長
    候選人賄選者，每一檢舉案件給與獎金1,000萬元。㈣查獲得
    票數逾公職人員選舉罷免法第32條第4項第2款之直轄市議員
    、縣（市）長候選人賄選者，每一檢舉案件給與獎金500萬
    元。㈤查獲縣（市）議會正副議長候選人賄選者，每一檢舉
    案件給與獎金500萬元。㈥查獲得票數逾公職人員選舉罷免法
    第32條第4項第2款之縣（市）議員候選人賄選者，每一檢舉
    案件給與獎金200萬元。㈦查獲農田水利會會長、農會或漁會
    理事、監事、理事長候選人賄選或總幹事候聘人行賄者，每
    一檢舉案件給與獎金200萬元。㈧查獲前7款候選人或候聘人
    之配偶、直系血親、五親等內之旁系血親、三親等內之姻親
    或依總統副總統選舉罷免法第42條第1項或公職人員選舉罷
    免法第44條第1項規定設立競選辦事處之負責人賄選者，每
    一檢舉案件給與獎金100萬元。㈨查獲前8款以外之人賄選者
    ，每一檢舉案件給與獎金50萬元。㈩查獲前9款之人預備賄選
    者，每一檢舉案件給與各款獎金二分之一。（第2項）賄選
    行為人自首，並檢舉他人共犯賄選之罪者，不給與獎金。檢
    舉他人犯賄選之罪，經查明其為共犯者，亦同。」依上開規
    定，賄選行為人自首，並檢舉他人共犯賄選之罪者，並無申
    請獎金之權利，則賄選行為人自己檢舉或指使他人檢舉自己
    之賄選行為者，賄選行為人或受指使檢舉賄選之人當然亦無
    申請獎金之權利。又給與檢舉獎金之前提，必須「因」檢舉
    人之檢舉「而」查獲賄選案件，則檢舉人於檢舉賄選時，必
    須敘明被檢舉人賄選之事實，並提供其犯罪之證據或可供調
    查之資料，且其檢舉須與檢察官起訴及法院判決有罪間具有
    直接因果關係，始得依其揭要點申請檢舉獎金。
　㈢經查：
　⒈依原告108年1月2日檢舉書記載：「以上資料全為黃振榮退出
    此賄選，憤憤不平下在檢舉人處錄音提供，他在檢、調偵辦
    時會配合偵辦並抖出賄選內幕，本次埔鹽鄉鄉代正、副主席
    選舉，11位代表除黃振榮、李家緣外，其餘代表全部違反選
    舉罷免法，黃振榮提供內幕」等語，有上開檢舉書（見原處
    分不可閱卷第29至30頁）附卷可參，又原告於108年1月8日
    接受彰化調查站詢問時陳稱：檢舉書的內容是黃振榮親口告
    訴伊的；陳武騰、陳慶達原本是極度對立的兩派，雙方原本
    沒有合作空間，後來李瑞平、施榮華介入洽談合作，賄選的
    條件也是一票40萬元，至於賄款如何交付，伊就不清楚了；
    李佳緣原本就是支持黃振榮的代表，黃振榮有沒有向李佳緣
    買票，伊不清楚；伊家裡有錄放影機，伊與黃振榮的談話，
    以及黃振榮陳述與陳武騰期約賄選的過程，伊可以提供給貴
    站人員參考；這是伊與黃振榮的對話，對話地點在伊住家的
    客廳，時間為108年1月6日早上，黃振榮到伊家找伊，講述
    他與陳武騰期約賄選，以及他遭陳武騰出賣的過程，伊刻意
    錄音留下物證，以提供給貴站人員參考；（你與黃振榮對話
    中，黃振榮提及「是因為我另外這邊李佳緣我花好了」，是
    否表示黃振榮另外向李佳緣買票賄選？）這伊不知道，要問
    黃振榮才清楚等語，有調查筆錄（見原處分不可閱卷第24至
    28頁）在卷可按。由上開原告檢舉書及調查筆錄內容，可知
    原告係聽聞黃振榮告知系爭選舉賄選之過程，並非其親眼目
    睹見聞，更表示不清楚黃振榮所提到賄選過程之細節，堪認
    原告上開陳述於刑事訴訟程序中係屬傳聞證據，依刑事訴訟
    法規定原則上並無證據能力，無從作為認定黃振榮及陳武騰
    等人預備交付賄賂犯罪事實之證據。又依上開彰化地院108
    年度選訴字第17號刑事判決，亦認定原告並未親自見聞本案
    ，其所為之調查筆錄、檢舉信函，均是聽聞黃振榮轉述而來
    ，此為傳聞證據，依法並無證據能力，無法作為不利於黃振
    榮、陳武騰之認定，益徵原告提出之檢舉書內容，與查獲黃
    振榮、陳武騰預備交付賄賂之犯罪行為間，並無直接因果關
    係。
　⒉另黃振榮於108年1月8日接受彰化調查站詢問時陳稱：伊要檢
    舉彰化縣埔鹽鄉鄉民代表會正副主席改選，陳武騰涉嫌賄選
    情形；因為原告有打電話給伊關心正副主席改選事情，所以
    伊有去過原告家中抱怨上開所稱正副主席改選事情等語，有
    調查筆錄（見本院卷第45至55頁）在卷可按，嗣於彰化地院
    審理時以證人身分具結證稱：伊認識原告，有跟原告講過選
    主席的事情，那時伊想說這件事家人一直再罵，問原告看要
    怎麼處理，才去找原告講這件事情；還沒有選之前原告就有
    打電話找伊，叫伊過去問這個情形，伊跟原告說家裡的情形
    不知道怎麼處理，原告就說既然伊不想做，就不要做了，這
    情形你說一說我替你寫文；（你說回去臺北聽到妹婿跟你說
    這是違法，你就說不要選了，要聯絡陳武騰說這件事情就算
    了，錢要收回來，後來錢有無收回來？）有；（既然錢已經
    拿回來，以及你本身也不要做了，為何你還要去找林斯明，
    然後由林斯明去寫檢舉的事情？）那時還沒有選時，伊回去
    臺北之後，伊妹婿說不行，這樣變成說也是有卡到了，變成
    有事情；原告會去檢舉是伊叫他去，內容都是伊跟他講的，
    整個過程都是聽伊講的，原告都沒有參與過程，檢舉內容都
    是伊跟他講的，之後伊知道原告有到調查站做筆錄，大部分
    回答的內容都是之前聽伊講述的內容講出來的等語，有審判
    筆錄（見本院卷第57至88頁）附卷可參。是依上開黃振榮於
    彰化調查站之陳述及彰化地院審理程序之證述，可徵當時黃
    振榮係委由原告提出檢舉，且原告檢舉書有關系爭選舉賄選
    內容，均由黃振榮所告知等情，足認系爭選舉之賄選過程為
    黃振榮所親身見聞，並將賄選過程告知原告，委由原告提出
    檢舉之事實。又依上開刑事訴訟判決，亦認定黃振榮於犯罪
    後6個月內，委由原告向彰化縣調查站自首而接受裁判，且
    因黃振榮之自首供述，始因而查獲同為搭檔競選之候選人陳
    武騰，益徵本件係因黃振榮委由原告提出檢舉，並因黃振榮
    之自首陳述而查獲其與陳武騰預備交付賄賂之犯罪行為。
　⒊綜上，本件關於查獲黃振榮與陳武騰預備交付賄賂之犯罪行
    為，係因黃振榮委由原告提出檢舉，且因黃振榮之自首供述
    ，始因而查獲同為搭檔競選之候選人陳武騰之預備交付賄賂
    犯罪行為，又原告提出之檢舉書及調查筆錄陳述內容，依法
    並無證據能力，與查獲上開黃振榮與陳武騰之犯罪行為並無
    直接因果關係，是被告以原處分不予核發原告檢舉獎金，於
    法並無違誤。
　㈣本件事證已臻明確，兩造其餘攻擊防禦方法均與本件判決結
    果不生影響，故不逐一論述，併此敘明。
五、結論：
　　原處分認事用法並無違誤，訴願決定予以維持，亦無不合。
    原告訴請撤銷原處分及訴願決定，為無理由，應予駁回。另
    第一審訴訟費用應由敗訴之原告負擔，爰宣示如主文第2項
    所示。　
中　　華　　民　　國　　111 　年　　8 　　月　　23　　日
　　　　　　　　　行政訴訟庭　法　官  邱士賓　
上為正本係照原本作成。
如不服本判決，應於判決送達後20日內，向本院提出上訴狀(含
上訴理由，應表明原裁判所違背之法令及其具體內容，或依訴訟
資料可認為原裁判有違背法令之具體事實)，並繳納上訴裁判費3
,000元；其未表明上訴理由者，應於提出上訴後20日內向本院補
提理由書，逾期未提出者，毋庸命補正，即得逕以裁定駁回之。
中　　華　　民　　國　　111 　年　　8 　　月　　23　　日
                              書記官  李  欣